臺灣高等法院臺南分院民事判決　100年度家上字第64號
上　訴　人　陳治誠
訴訟代理人　蔡清河　律師
被 上訴 人　何韋蓁
訴訟代理人　向文英　律師
上列當事人間請求給付扶養費事件，上訴人對於中華民國100年
7月22日臺灣臺南地方法院第一審判決（100年度家訴字第61號）
，提起上訴，本院於100年12月6日言詞辯論終結，判決如下：
    主  文
上訴駁回。
第二審訴訟費用由上訴人負擔。
    事實及理由
壹、被上訴人方面：
一、於原審起訴主張：兩造前為夫妻關係，已於民國（下同）八
    十九年間協議離婚，惟對兩造所生未成年子女陳筱芸（80年
    11月21日生）、陳筱雯（84年1月7日生）、陳聰毅（85年10
    月24日生）三人（下稱該三名子女）監護權之行使，未達成
    協議，嗣經臺灣臺南地方法院（下稱臺南地院）以八十九年
    度家聲字第六三號民事裁定，酌定該三名子女權利義務之行
    使或負擔，由伊任之。上訴人雖未與該三名子女共同生活，
    亦非監護權人，然依民法第一千一百十四條、第一千一百十
    六條之二規定，上訴人對該三名子女仍負有扶養之義務。惟
    該三名子女自九十年八月起即由伊單獨扶養迄今，且伊亦無
    免除上訴人負擔扶養義務之意，則伊自得依不當得利之法律
    關係，請求上訴人給付自九十年八月起迄至九十九年十一月
    止，按行政院主計處公布之九十年至九十八年間臺南縣平均
    每人每月消費支出為標準計算之扶養費；又於原審審理時，
    伊已同意扣除上訴人曾給付陳筱雯新台幣（下同）四萬九千
    元、陳筱芸九萬四千元等金額，共計十四萬三千元，故上訴
    人應給付伊已先代墊支出之扶養費二百二十四萬零三百三十
    六元及遲延利息（原審判命上訴人應給付被上訴人224萬322
    元，及自100年1月22日起至清償日止按週年利率百分之5計
    算之利息；但駁回被上訴人其餘之請求。上訴人對其敗訴部
    分不服，提起上訴）。
二、除引用原審之陳述及證據外，另補以下列等語：
（一）監護權與扶養費的行使本就不同，亦即任監護權之一方，
      不表示就子女的扶養義務須全部負擔，而未任監護權之他
      方並非毋庸負擔扶養費，實務見解亦認為扶養義務與監護
      權的歸屬係屬二事，因此上訴人對於該三名子女仍負有扶
      養義務；而該三名子女之扶養費既由伊先行支付，上訴人
      應就不當得利之部分返還。另之前原審法院為監護權酌定
      時，雖就父母雙方家庭資源等情形為審酌，但該裁定並未
      免除上訴人對子女之扶養義務，且參照民法第一千一百十
      六條之二規定及最高法院之見解，父母對於未成年子女之
      扶養義務不因父母離婚而受影響，父母對於子女的需要均
      應負擔扶養義務，不因經濟能力而受影響。
（二）上訴人雖主張該三名子女應先由被上訴人負責扶養、照護
      ，上訴人僅居於補充、備位角色，且自九十年八月起至九
      十九年八月止，上訴人從未獲來自該三名子女及被上訴人
      任何有關生活上需要扶助之要求，則就該三名子女之扶養
      ，上訴人並無不當得利可言云云。惟原審已於判決理由中
      敘明：【被告（即上訴人，下同）雖辯稱：其與原告（即
      被上訴人，下同）對三名子女所負之扶養義務，因兩造婚
      姻關係存否時期而不同，在兩造於八十九年離婚後，既由
      原告任三名子女之親權人，則原告對於三名子女即單獨負
      有生活保持義務等語；然父母對於未成年子女之扶養義務
      ，不因結婚經撤銷或離婚而受影響，民法第一千一百十六
      條之二定有明文，而本條在八十五年增訂前，就父母對未
      成年子女之扶養義務，是否因父母結婚經撤銷或離婚後僅
      由一方擔任對未成年子女權利義務之行使或負擔而受影響
      ，實務上尚有異見，為杜爭議，乃參酌學者通說見解採否
      定說並增列本條規定；因此，父母對於未成年子女之保護
      教養費用之負擔，就本質上，乃係本於父母子女之身分關
      係而當然發生，並不以有親權為前提，非親權人之父母一
      方，仍不能免其負擔保護教養費用之義務，而父母離婚時
      ，子女之教養費用仍應由父母各按其經濟能力負擔。參之
      最高法院所著九十二年度台上字第二一八四號判決亦認定
      ：父母離婚後，未行使親權之父母一方，僅其親權之行使
      暫時停止，其與未成年子女之身分關係，不因離婚而受影
      響，父、母仍應各依其經濟能力及身分，與未成年子女之
      需要，共同對未成年子女負保護教養之義務，不因父、母
      之一方之經濟能力足以使受扶養人獲得完全滿足之扶養，
      而解免他方之共同保護教養義務。是被告以原告為三名子
      女之親權人，則原告對於三名子女即單獨負有生活保持義
      務等語，殊不足採。又被告另以原告自九十年八月起至九
      十九年八月止，關於三名子女之扶養費並未向其提出經濟
      上之求助，原告之前給付子女扶養費係在履行義務，並無
      損害可言，其亦未得到利益，自無不當得利之情事等語。
      然被告於兩造離婚後，雖未任親權人，惟其對於未成年子
      女之扶養義務，不因之而解免，已見前述，至原告或子女
      是否向被告求助，或以何種方式求助，並無強制性，且法
      律就請求權之行使，設有消滅時效之規定，故於罹於時效
      消滅以前，權利人從遲未行使權利，亦不必然使權利歸於
      消滅或受阻，是被告以原告或子女未向其提出經濟上之求
      助，自無損害可言為辯，自非有據。】等情，已就上訴人
      上開主張，認為不足採，其理由並已詳盡說明；上訴人復
      執陳詞提起上訴，實無理由。
（三）第二審程序為第一審程序之續行，當事人不得提出新攻擊
      或防禦方法；民事訴訟法第四百四十七條第一項已有明文
      之規定。本件上訴人於上訴狀中提出原審所無，即認就被
      上訴人所提不當得利之請求有違誠信原則及有權利濫用之
      情事等，係新攻擊防禦方法，依上揭法律規定，上訴人不
      得提出，請依法駁回上訴人之訴。
三、依上，爰答辯聲明：(1)上訴駁回。(2)第二審訴訟費用由上訴
    人負擔。
貳、上訴人於本院審理時之陳述除與原審判決記載相同者予以引
    用外，并補以下列等語，資為抗辯：
一、按父母對於未成年子女，有保護及教養之權利義務，民法第
    一千零八十四條第二項定有明文。所謂保護及教養之權利義
    務，包括扶養在內。自父母對未成年子女行使或負擔保護及
    教養之權利義務本質言，此之扶養義務應屬生活保持義務，
    與同法第一千一百十四條第一款所定直系血親相互間之扶養
    義務屬生活扶助義務尚有不同（最高法院92年度台上字第21
    9號判決參照）。又按夫妻於婚姻關係存續中，對其未成年
    子女有保護、教養之權利義務，該保護教養費用乃係家庭生
    活費用之一種，故在父母之間，對未成年子女之保護教養，
    即可依家庭生活費用負擔規定處理，無須論及未成年子女之
    扶養問題。保護教養，費用之分擔，係在父母間有其適用，
    固不排除未成年子女以自己名義，依民法第一千一百十四條
    關於扶養規定為扶養之請求。然若父母離婚，對未成年子女
    行使或負擔保護及教養之權利義務，經法院裁定監護權歸屬
    父母之一方，即該一方應負起民法第一千零八十四條第二項
    規定之保護及教養之權利義務，包括扶養在內之生活保持義
    務；至於另一方依直系血親關係，對未成年子女自負有同法
    第一千一百十四條第一款所定直系血親相互間之扶養義務，
    則屬生活扶助義務。而生活保持義務為身分關係本質上不可
    缺乏之要素，維持對方之生活，亦即保持自己生活，又稱為
    共生義務；生活扶助義務係一方無力生活，他方有扶養餘力
    時，始產生之扶養義務，此為親屬關係補充要素之一。從而
    ，可見第一千零八十四條第二項定之保護及教養之權利義務
    ，包括扶養在內之生活保持義務，與第一千一百十四條第一
    款所定直系血親相互間之扶養義務，屬生活扶助義務競合時
    ，自以前者為主要、為優先，後者為補充、為備位。
二、本件兩造所生該三名未成年子女權利義務之行使或負擔，業
    經臺南地院八十九年度家聲字第六三號裁定，諭令由被上訴
    人任之，則關於該三名子女自應先由被上訴人負責扶養、照
    護義務；伊僅居於補充、備位角色。則被上訴人因之對該三
    名子女之扶養、照護，亦係其權利、義務之行使，自無任何
    損害可言；就伊而言，亦無不當得利之情事。又該三名子女
    在生活及學習方面，需要經濟支援，均會尋求伊幫忙，伊亦
    均給予支援。而自九十年八月起至九十九年八月止，伊從未
    獲來自渠等及被上訴人之任何在生活上需要扶助之要求。
三、另目前伊經濟困頓難以負擔被上訴人之請求，伊目前對台南
    巿官田區農會尚有貸款債務四百萬元，且伊所經營之輊霖企
    業社，自九十六年起營運狀況日漸下滑，至九十八年宣告結
    束營業，伊之經濟困頓難以負擔被上訴人之請求。又自九十
    年八月起至九十九年八月止，該三名子女在生活上需要扶助
    或扶養渠等之費用需要分擔，伊均未接獲請求分擔之要求，
    突於伊經濟困頓時，提出本件請求，無異突襲，強人所難，
    不無違背誠信原則及有權利濫用之情事。
四、依上，爰上訴聲明：(1)原判決不利上訴人部分廢棄。(2)前項
    廢棄部分，被上訴人在第一審之訴及假執行之聲請均駁回。
    (3)第一、二審訴訟費用由被上訴人負擔。
、得心證之理由：
一、兩造不爭及爭執之事項如下：
（一）不爭之事實：
    (一)兩造前為夫妻關係，婚後育有三名未成年子女即陳筱芸、
      陳筱雯、陳聰毅。被上訴人於八十九年間向台南地院訴請
      離婚，並附帶請求該三名子女權利義務之行使或負擔均由
      被上訴人任之；嗣兩造於該離婚事件訴訟繫屬中協議離婚
      ，惟就該三名子女之監護無法達成協議，後經台南地院以
      八十九年度家聲字第六三號裁定，酌定該三名子女權利義
      務之行使或負擔，均由被上訴人任之等情，有被上訴人提
      出戶籍謄本、台南地院八十九年度家聲字第六三號裁定附
      卷可稽（見原審司家調字卷第8至12頁）。
    (二)兩造對於原審依職權調取渠等自九十年起迄今十年之財產
      所得資料，並不爭執（參見原審家訴卷第82頁）。另自九
      十八年間至九十九年十一月前，上訴人已支付陳筱芸九萬
      四千元、陳筱雯四萬九千元。
（二）兩造爭執事項如下：
    (一)上訴人與被上訴人離婚後，因未約定對該三名未成年子女
      權利義務之行使或負擔，是否影響其對未成年子女撫養之
      義務？
    (二)若否，被上訴人依不當得利之法律關係，請求上訴人依其
      所應負擔之扶養費負擔一半費用，是否有據？
    (三)民法第一千零八十四條教養義務與第一千一百十四條扶養
      義務，是否有優先、補充之法律關係？
二、按無法律上之原因而受利益，致他人受損害者，應返還其利
    益，雖有法律上原因，而其後已不存在者，亦同，民法第一
    百七十九條定有明文；又父母對其未成年子女之扶養義務，
    係基於父母子女之身分而來，父母離婚所消滅者，乃婚姻關
    係，縱因離婚而使一方之親權處於一時之停止狀態，但對於
    父母子女間之直系血親關係毫無影響，均應依各自資力對子
    女負扶養義務，若均有扶養能力時，對於子女之扶養費用均
    應分擔；因此，父母之一方單獨扶養，自得依不當得利之規
    定請求他方償還代墊其應分擔之扶養費用（最高法院92年度
    台上字第1699號判決參照）。查被上訴人主張：伊自九十年
    八月間將該三名未成年子女帶回扶養照顧後，上訴人即未盡
    扶養子女之義務，已為上訴人於本院所不爭執，則被上訴人
    依不當得利之法律關係，請求上訴人返還其代墊三名子女之
    扶養費，依上開規定及說明，即屬有據。上訴人雖辯稱：其
    與被上訴人對該三名子女所負之扶養義務，因兩造婚姻關係
    存否時期而不同，在兩造於八十九年離婚後，既由被上訴人
    任三名子女之親權人，則其對於三名子女即單獨負有生活保
    持義務云云。惟查父母對於未成年子女之扶養義務，不因結
    婚經撤銷或離婚而受影響，民法第一千一百十六條之二已定
    有明文。按本條文於八十五年增訂前，就父母對未成年子女
    之扶養義務，是否因父母結婚經撤銷或離婚後僅由一方擔任
    對未成年子女權利義務之行使或負擔而受影響，實務上尚有
    異見，為杜爭議，乃參酌學者通說見解，採否定說並增列本
    條規定。因此，父母對於未成年子女之保護教養費用之負擔
    ，就本質上，乃係本於父母子女之身分關係而當然發生，並
    不以有親權為前提；非親權人之父母一方，仍不能免其負擔
    保護教養費用之義務；而父母離婚時，子女之教養費用仍應
    由父母各按其經濟能力負擔。參之最高法院所著九十二年度
    台上字第二一八四號判決亦認定：父母離婚後，未行使親權
    之父母一方，僅其親權之行使暫時停止，其與未成年子女之
    身分關係，不因離婚而受影響，父、母仍應各依其經濟能力
    及身分，與未成年子女之需要，共同對未成年子女負保護教
    養之義務，不因父、母之一方之經濟能力足以使受扶養人獲
    得完全滿足之扶養，而解免他方之共同保護教養義務。是上
    訴人以被上訴人為該三名子女之親權人，其應對該三名子女
    負有單獨生活保持義務云云，於法尚有誤會，並不足採。另
    上訴人又辯稱：被上訴人自九十年八月起至九十九年八月止
    ，關於該三名子女之扶養並未向其提出經濟上之求助，則其
    之前對該三名子女支付之扶養費，係在履行義務，並無損害
    ，上訴人亦未得到利益，自無不當得利云云；但查上訴人於
    兩造離婚後，雖未任親權人，惟其對於未成年子女之扶養義
    務，不因之而解免，已敘明如前；至被上訴人或未成年子女
    是否向上訴人求助，或以何種方式求助，並無強制性，且法
    律就請求權之行使，設有消滅時效之規定，故於罹於時效消
    滅以前，權利人縱遲未行使權利，亦不必然使權利歸於消滅
    或受阻；是上訴人以被上訴人或未成年子女未向其提出經濟
    上之求助，被上訴人無損害，其亦無得利云云，尚非有據。
三、至上訴人另辯稱：台南地院八十九年度家聲字第六三號裁定
    就三名未成年子女選任由被上訴人任之，係綜合兩造監護子
    女之意願、子女之意願、兩造之經濟情況、家庭支援系統、
    照顧子女之程度、兒童之身心健全發展及其性別、年齡等情
    況，認該三名子女權利義務之行使或負擔，由被上訴人任之
    ，符合兒童之最佳利益，已就被上訴人之經濟狀況詳加審酌
    ，並無關於上訴人應給予經濟支援之任何保留，是關於三名
    未成年子女之扶養、照護，顯然因法院之裁定而使其退居備
    位角色云云。惟查本件前開選定監護人裁定之依據，係審酌
    父母及子女之意願、兩造經濟狀況、家庭支援系統、照顧子
    女之程度等諸多因素以為考量；就經濟因素而言，僅為其中
    考量因子之一，尚非決定監護權人之絕對要件，已經本院調
    取該民事卷宗查明無訛（見本院卷第33頁）；是關於監護權
    歸屬之裁量，與父母之經濟能力並無必然關係；而徵之實務
    上之案例，經濟能力較弱者，但因其子女幼小、或遭對造家
    暴、或綜合其他因素而認適於由經濟能力較弱者為監護，而
    由法院選任為監護人者之情形，亦非少數；易言之，若採上
    訴人之辯解，將產生由經濟能力較弱且經法院選任為監護人
    之一方負起主要之扶養責任，而經濟能力較強之一方反免其
    扶養責任之現象，究之不僅不公平，亦難確保未成年子女受
    到較好之照顧，自不符於未成年子女之利益，是上訴人上開
    所辯，自難憑採。
四、本件兩造對於未成年子女均有扶養之義務，已如前所認定。
    又按扶養之程度，應按受扶養權利者之需要，與負扶養義務
    者之經濟能力及身分定之；負扶養義務者有數人，而其親等
    同一時，應各依其經濟能力分擔義務，民法第一千一百十九
    條、第一千一百十五條第三項分別定有明文。是關於本件陳
    筱芸、陳筱雯、陳聰毅三人受扶養之程度，依前開規定及說
    明，得按受扶養權利者之需要，與負扶養義務者即兩造，按
    渠等經濟能力及身分而為適當之酌定。查被上訴人中年轉業
    經營早餐店收入甚差，目前已結束營業，為被上訴人自陳在
    卷，再依原審調取被上訴人自九十年至九十一年度綜合所得
    稅核定通知書所示，其於九十年度未申報，故國稅機關無當
    年度核定資料可提供，於九十一年度之所得為四十二萬八千
    三百七十三元，有財政部臺灣省南區國稅局新營分局一百年
    四月一日南區國稅新營二字第1000011003號函所附被上訴人
    綜合所得稅核定通知書在卷可憑（見原審家訴字卷第12至13
    頁）。被上訴人於九十二年至九十八年度之所得分別為四十
    一萬零九百九十八元、五十五萬四千七百九十二元、一百十
    七萬三千四百六十三元、一百三十九萬六千四百八十八元、
    一百十五萬七千零十六元、三十九萬八千五百六十四元、二
    萬一百零八元，名下財產有投資一筆，價值二十萬元，有原
    審調取被上訴人之稅務電子閘門財產所得調件明細表附卷可
    按（見原審家訴字卷第19至33頁）。另上訴人主張其所經營
    之輇霖企業社，自九十六年起營運狀況日漸下滑，至九十八
    年宣告結束營業，有其提出財政部臺灣省南區國稅局九十六
    至九十八年度綜合所得稅各類所得資料清單三件為證（見原
    審家訴字卷第87至89頁）；再依原審調取上訴人於九十年至
    九十一年度綜合所得稅核定通知書所示，其於九十年至九十
    一年度之所得分別為五十二萬六千七百八十元、九十三萬五
    千七百五十九元，有財政部臺灣省南區國稅局新營分局一百
    年四月一日南區國稅新營二字第1000011003號函所附上訴人
    綜合所得稅核定通知書在卷可憑（見原審家訴字卷第17至18
    頁）。而上訴人於九十二至九十八年度之所得分別為五十七
    萬八千四百三十元、五十三萬三千八百四十九元、四十六萬
    六千零三十三元、四十九萬一千七百六十八元、三十七萬一
    千七百六十五元、二十五萬七千四百九十三元、零元，名下
    財產有房屋三間、土地田賦計十二筆、汽車三輛、投資二筆
    ，總額為一千一百零六萬零三百八十一元，亦有原審調取上
    訴人之稅務電子閘門財產所得調件明細表附卷可佐（見原審
    家訴字卷第34至68頁）。又上訴人至本件起訴日即九十九年
    十二月三日止，對官田區農會之貸款餘額為二百五十七萬五
    千元，則有官田區農會一百年六月十三日官農信字第1000
    050139號函可按（見原審家訴字卷第93頁）。據上，經互核
    兩造財產狀況，於九十八年度之所得均驟減，在此之前兩造
    所得互有高低；且上訴人名下財產明顯優於被上訴人，上訴
    人雖辯稱：其名下之官田區○○○段五六一之三、五六一之
    四、五六一之五、五六二之三、五六二之六、五六二之七、
    五六二之八號等七筆土地及八八一、八八二建號建物乃借名
    登記，實際上該批不動產係於九十四年間由其母親資助為其
    二弟陳治國夫婦購得，購地價金約八百萬元，嗣因其二弟生
    活糜爛，經其母親及其他兄弟協議後，於九十九年一月以贈
    與方式移轉登記於其名下等語，然為被上訴人堅決否認；且
    姑不論上訴人所辯是否屬實，縱排除上開不動產，上訴人名
    下尚有三筆土地、一筆建物、三輛汽車、及二筆金額分別為
    三萬元及四十萬元之投資，較諸被上訴人名下僅有一筆金額
    二十萬元之投資；兩相比較結果，可見上訴人之經濟狀況明
    顯優於被上訴人。況上訴人就被上訴人請求自九十至九十九
    年間所支出之子女扶養費，並不爭執這期間上訴人的資力優
    於被上訴人，有原審一百年七月六日言詞辯論筆錄可稽（見
    原審家訴字卷第121頁），而被上訴人在兩造離婚後，擔任
    該三名未成年子女之實際照顧者，所付出之心力實非金錢所
    能衡量。本院依據上開全部情狀，認被上訴人主張兩造對於
    未成年子女陳筱芸、陳筱雯、陳聰毅所應負擔之扶養費比例
    應各為二分之一，尚未逾上訴人依法應負擔之比例，自屬適
    當。又被上訴人係先支付該三名子女之扶養費，再依法向上
    訴人為請求，審之乃依法律規定而為者，難認有違背誠信原
    則，亦無權利濫用之情事。況按第二審程序為第一審程序之
    續行，當事人不得提出新攻擊或防禦方法；民事訴訟法第四
    百四十七條第一項已有明文之規定。上訴人於本件上訴時，
    提出新主張，認被上訴人之請求違誠信原則及有權利濫用云
    云，均屬於原審未主張之新攻擊防禦方法，亦有違上揭不得
    提出之法律規定，其主張自非有據，併此敘明。
五、依上，上訴人應負擔扶養費分擔比例既為二分之一，參酌行
    政院主計處所統計之原臺南縣每人每月消費支出數額，及上
    訴人於九十年八月至九十九年十一月前已支付陳筱芸九萬四
    千元、陳筱雯四萬九千元之生活費，應予扣除，則總計上訴
    人應返還被上訴人之不當得利數額為二百二十四萬零三百二
    十二元｛計算式：（12,145×3）÷2×5【90年8月至12月】
    ＋（12,350×3）÷2×12【91年】＋（13,042×3）÷2×12
    【92年】＋（13,790×3）÷2×12【93年】＋（13,430×3
    ）÷2×12【94年】＋（15,171×3）÷2×12【95年】＋（
    15, 556×3）÷2×12【96年】＋（15,265×3）÷2×12【
    97年】＋（14,99 6×3）÷2×23【98年至99年11月】－94,
    000－49,000＝2,240,322｝。從而，被上訴人依不當得利法
    律關係請求上訴人給付二百二十四萬零三百二十二元，及自
    起訴狀繕本送達翌日即一百年一月二十二日（見原審司家調
    字卷第33頁之送達證書）起至清償日止，按週年利率百分之
    五計算之利息，於法自屬有據。
六、綜上所述，本件被上訴人本於不當得利之法律關係請求上訴
    人給付二百二十四萬零三百二十二元，及自一百年一月二十
    二日起至清償日止，按週年利率百分之五計算之利息，為有
    理由，應予准許。原審就此部分，為被上訴人勝訴之判決，
    並依兩造之聲請酌定相當之擔保金額分別為准、免假執行之
    宣告；本院經核，於法並無不合。上訴意旨就此部分，仍執
    陳詞指摘原判決不當，求予廢棄改判准如上訴聲明所示，為
    無理由，應予駁回。
七、本件事證已臻明確，兩造其餘主張及攻擊或防禦方法並提出
    之證據資料，經斟酌後認均不影響本院所為前開論斷，自無
    逐一審論之必要，附此敘明。
肆、據上論結，本件上訴為無理由，依民事訴訟法第四百四十九
    條第一項、第七十八條，判決如主文。
中    華    民    國    100    年    12   月    20    日
                    民事第五庭  審判長法  官  張世展
                                      法  官  顏基典
                                      法  官  王明宏
上為正本係照原本作成。
上訴人如不服本判決，應於收受送達後20日內向本院提出上訴書
狀，其未表明上訴理由者，應於提出上訴後20日內向本院補提出
理由書狀（均須按他造當事人之人數附繕本）上訴時應提出委任
律師或具有律師資格之人之委任狀；委任有律師資格者，另應附
具律師資格證書及釋明委任人與受任人有民事訴訟法第466條之1
第1項但書或第2項（詳附註）所定關係之釋明文書影本。如委任
律師提起上訴者，應一併繳納上訴審裁判費。
中    華    民    國   100    年    12    月    20    日
                                      書記官  王全龍
【附註】
民事訴訟法第466條之1：
(1)對於第二審判決上訴，上訴人應委任律師為訴訟代理人。但上
  訴人或其法定代理人具有律師資格者，不在此限。
(2)上訴人之配偶、三親等內之血親、二親等內之姻親，或上訴人
  為法人、中央或地方機關時，其所屬專任人員具有律師資格並
  經法院認為適當者，亦得為第三審訴訟代理人。
民事訴訟法第466條之2第1項：
  上訴人無資力委任訴訟代理人者，得依訴訟救助之規定，聲請
  第三審法院為之選任律師為其訴訟代理人。